臺灣臺中地方法院民事判決　　　　　九十三年度訴字第三四三號
　　原　　　告　　壬○○
　　被　　　告　　甲○○
　　　　　　　　　戊○○
　　　　　　　　　丁○○
　　　　　　　　　己○○
　　　　　　　　　丙○○
　　訴訟代理人　　乙○○律師
　　複　代理人　　陳世川律師
　　被　　　告　　庚○○
當事人間清償借款事件，本院於民國九十三年十月二十六日言詞辯論終結，判決如下
：
    主      文
被告應連帶給付原告新臺幣伍拾萬零柒佰拾捌元，及被告甲○○、戊○○自民國九
十三年三月六日起，被告丁○○自民國九十三年二月二十四日起，被告己○○、丙○○、庚○○自民國九十三年二月二十日起，均自清償日止，按週年利率百分之五計算
之利息。
原告其餘之訴駁回。
訴訟費用由被告連帶負擔五分之一，餘由原告負擔。
本判決原告勝訴部分，於原告以新臺幣壹拾陸萬陸仟元為被告供擔保後，得假執行。
但被告丁○○、丙○○、庚○○如以新臺幣伍拾萬零柒佰拾捌元為原告預供擔保，
得免為假執行。
原告其餘假執行之聲請駁回。
    事      實
壹、程序方面：被告甲○○、戊○○、己○○、庚○○受合法之通知，無正當理由，
    未於言詞辯論期日到場，核無民事訴訟法第三百八十六條所列各款之情形，爰依
    原告聲請，由其一造辯論而為判決。
貳、實體方面：
一、原告方面：
（一）先位聲明陳述：訴外人李清求及其子即被告戊○○（原為吳桂隆，民國八十八
      年八月十七日改名）於八十七年間，邀同訴外人即代書辛○○至訴外人即原告
      之兄癸○○家中，稱需借款投資位於苗栗之某砂石場，欲向原告借款新台幣（
      下同）三百零三萬元，經癸○○提議以轉投資之方式投資李清求與被告戊○○
      投資之砂石場，乃成立協議由三百零三萬元消費借款，變更為投資款，原告乃
      承諾出資三百零三萬元，且約定日後砂石場若未能獲利，李清求及被告戊○○
      仍願給付原告投資報酬一百二十萬元，李清求與被告戊○○向原告口頭承諾其
      二人均為債務人後，遂共同簽發一張三百萬元之本票予原告，並由被告戊○○
      開立總面額四百二十三萬元之支票二十張予原告，再由李清求提供其所有臺中
      縣神岡鄉○○○段二六一之十四地號及同段二六一之四一地號土地（下稱系爭
      土地），設定五百萬元之抵押權予原告，並於抵押權設定契約特約事項約定保
      證人及擔保物提供人願就主債務人向債權人所借之一切債務負連帶清償責任。
      詎上揭票據屆期均未兌現，原告乃向本院聲請拍賣抵押物，經拍定後，原告僅
      獲償三百七十九萬零一百一十一元，尚不足二百三十六萬七千八百四十二元，
      現李清求已身故，而其繼承人即被告等又無限定繼承或拋棄繼承之情事，應承
      受李清求之債務，與被告戊○○負連帶給付之責，爰依投資契約及繼承之法律
      關係，請求被告連帶給付原告二百三十六萬七千八百四十二元。並聲明：被告
      應連帶給付原告二百三十六萬七千八百四十二元，及自九十二年二月十二日準
      備書狀繕本送達之翌日起至清償日止，按年息百分之五計算之利息，且願供擔
      保請准宣告假執行。
（二）備位聲明陳述：若認原告與李清求及被告戊○○間之投資契約未能成立，雙方
      仍應有三百零三萬元之消費借貸關係，加計自八十七年十月二十一日借貸至今
      按年利率百分之六計算之利息九十三萬元，及百分之二十之違約金六十萬元，
      共四百五十六萬元，扣除實行抵押權所獲償之三百七十九萬零一百一十一元，
      被告等仍積欠原告七十六萬九千八百八十九元，爰依消費借貸之法律關係請求
      被告連帶給付。並聲明：被告應連帶給付原告七十六萬九千八百八十九元，及
      自九十二年二月十二日準備書狀繕本送達之翌日起至清償日止，按年息百分之
      五計算之利息，且願供擔保請准宣告假執行。
二、被告方面：
（一）被告丙○○以：李清求於八十七年十月十三日業經診斷為嚴重視障，以斯時李
      清求之身體狀況，實無可能成為本件借貸關係之借款人或投資人。縱李清求曾
      應原告之要求，於八十七年十月十八日提供系爭土地設定抵押，惟所擔保者係
      原告對被告戊○○之三百萬元借款債權，並非投資款債權，李清求亦僅是借款
      債務之物上保證人，系爭既經原告聲請拍賣，並取得三百八十七萬零九百八十
      元之分配額，則李清求與被告之借款債務亦經清償而消滅，或有不足，原告亦
      不得對物上保證人李清求請求代為履行債務等語置辯；被告丁○○、庚○○則
      以李清求應非連帶債務人等語置辯。並均聲明：原告之訴及假執行之聲請均駁
      回，如受不利益之判決，願供擔保請准予宣告假執行。
（二）被告甲○○、戊○○、己○○未於言詞辯論期日到場，亦未提出書狀，作何聲
      明或陳述。
三、兩造不爭執之事實：
（一）原告分別於八十七年十月二十一日、八十七年十月二十六日由其帳戶匯款一百
      五十萬元、一百四十五萬元至被告戊○○帳戶。
（二）被告戊○○開立總面額四百二十三萬元之支票二十張予原告，詎屆期未兌現，
      原告乃向本院聲請拍賣抵押物，經本院以八十八年度拍字第二九六九號拍賣抵
      押物事件拍定後，原告於九十二年六月二十日獲償三百七十九萬零一百一十一
      元。
（三）被告為李清求之共同繼承人，均未聲請限定繼承或拋棄繼承。
四、先位聲明部分：本件應先審究者，為原告對被告戊○○及李清求之債權，應為消
    費借貸契約所生借款債權，或投資契約所生之債權。
（一）原告主張李清求及被告戊○○於八十七年間，邀同代書即辛○○至原告之兄癸○○家中，稱需借款投資位於苗栗之某砂石場，欲向原告借款，經癸○○提議
      以轉投資之方式投資李清求與被告戊○○投資之砂石場，乃成立協議由消費借
      款變更為投資款，且約定日後砂石場若未能獲利，李清求及被告戊○○仍願給
      付原告投資報酬一百二十萬元等情，業據證人即原告之兄癸○○到庭證稱：「
      我們後來說用轉投資方式，他願意給我們報酬一百二十萬元」等語，及證人即
      代書辛○○到庭結證稱：「：：戊○○和李清求他們兩人一起來借款，：：他
      們原本要借三百萬元，癸○○改說用投資的方式，戊○○和李清求也同意」、
      「因為要提供李清求的土地出來借錢，地形不完整，癸○○覺得土地價值不足
      比較沒有保障，所以原本要跟癸○○借錢，癸○○跟他說改用投資方式，所以
      就開始談投資的事」等語固互核相符。
（二）惟查，原告主張之投資內容，係由原告投資三百萬元，日後砂石場若未能獲利
      ，李清求及被告戊○○仍願給付一百二十萬元之固定投資報酬額，核與證人辛○○到庭證稱：「支票是吳桂隆（即戊○○）的，所以只有他當發票人，支票
      的總金額是以投資額三百萬元加上紅利、利息的金額，一般用借貸的方法，會
      先預扣利息，但後來他們用投資的方式，所以要先付三百萬元，利息與紅利往
      後計算」、「我知道紅利及利息總額一百多萬元，但詳細內容我不清楚」等語
      ，亦即一百二十萬元並非均為紅利，尚包含往後計算之利息，顯與原告一百二
      十萬元為固定投資報酬額之主張不符，參以李清求及被告戊○○用以擔保還款
      所設定之抵押權契約書，就權利存續期限、利息、遲延利息、違約金、債務清
      償日期均有約定，足證原告所稱一百二十萬元為固定報酬額，應非實情。且若
      原告此部分主張屬實，則三百萬元之投資並非小數目，就投資之內容及細節，
      竟無任何書面約定，亦與常情有違。次查，依證人辛○○之證述，被告戊○○
      為擔保還款所簽發支票之總額四百三十二萬元係三百萬元加上紅利、利息的金
      額，而該二十張支票係約每十五日一期分期給付，業據本院本院調閱九十年度
      執字第二三四一四號卷宗查核屬實，此與一般以支票分期清償借款本息之方式
      相同，又一般消費借貸縱使會先預扣利息，惟未預扣利息亦屬常見，何況原告
      以本院八十八年度拍字第二九六九號拍賣抵押物事件聲請對李清求拍賣抵押物
      之聲請狀，係載明李清求向原告借款三百萬元，有該聲請狀附於八十八年度拍
      字第二九六九號卷宗可稽，並經本院調閱該卷查核屬實，而原告於本件支付命
      令聲請狀，亦稱被告係積欠借款未還。足見原告對被告戊○○及李清求之債權
      ，應為消費借貸契約所生借款債權，並非投資契約所生之債權。縱使原告與李
      清求及被告戊○○嗣協議改為投資契約，亦係以虛偽之意思表示，成立投資契
      約，而隱藏金錢消費借貸之法律關係在內，依民法第八十七條第二項之規定，
      被告縱有不清償借款本息情事，原告除得依消費借貸之法律關係行使權利外，
      自不得本於虛偽之意思表示所為投資契約行使權利。
（三）從而，原告先位聲明主張依投資契約請求被告應連帶給付積欠之投資款，為無
      理由，應予駁回。爰就備位聲明審究如下。
五、備位聲明部分：
（一）原告主張之借款金額為三百零三萬元，其中原告已匯款至被告戊○○帳戶內之
      金額為二百九十五萬元，為兩造所不爭。至於其他八萬元部分，原告主張係拿
      八萬元現金，其中五萬元給辛○○，三萬元是給癸○○的仲介費用等語。惟查
      ，該八萬元部分其中僅有代書費五萬元，經原告及李清求及被告戊○○協議由
      李清求及被告戊○○負擔等情，業經證人癸○○到庭證述：「我知道原告有匯
      二次款共二百九十五萬元，及拿八萬元現金給代書，但是當時有約定代書費用
      是由戊○○負擔，所以我們出資三百萬元」等語，及證人辛○○到庭結證稱：
      「我有向癸○○拿代書費用及介紹費四、五萬元」、「當天當場還有簽發本票
      用來證明實拿多少錢，吳桂隆和李清求有簽名」，及前揭有關「投資」額為三
      百萬元之證述相符。參以原告以本院八十八年度拍字第二九六九號聲請對李清
      求拍賣抵押物之聲請狀所載李清求向原告借款之數額，及李清求及被告戊○○
      二人共同簽發之本票金額（即前揭證人辛○○證述所稱用來證明實拿數額之本
      票），及李清求對本院八十八年度拍字第二九六九號准許拍賣抵押物裁定所提
      抗告狀內所載其對原告之債務數額，均為三百萬元等情，業據本院調閱該卷宗
      查核屬實，堪認李清求及被告戊○○應返還原告之借款數額，並未包含癸○○
      之仲介費用三萬元，而為實際匯款之二百九十五萬元加上原告代墊之代書費用
      五萬元，合計為三百萬元。
（二）被告丙○○辯稱李清求於八十七年十月十三日業經診斷為嚴重視障，以斯時李
      清求之身體狀況，實無可能成為本件借貸關係之借款人，縱原告有借款債權，
      李清求亦僅為物上保證人等語置辯，並提出曾眼科診所九十年十月十九日診斷
      證明書一紙為證。惟查，該診斷證明書雖載明李清求之初診日期為八十七年十
      月十三日，惟同時亦載明李清求之應診日期為八十八年六月三十日，並註明李
      清求於八十八年六月三十日最後一次就診後即未回診，當日就診時，右眼視力
      只可辨光覺，左眼視力可辨指數一百公分處，皆不可矯正，為嚴重視障，是以
      李清求嚴重視障之情形，應係八十八年六月三十日應診日期之診斷結果，而非
      初診日期為八十七年十月十三日之診斷結果。參以證人癸○○到庭證稱：「被
      告戊○○扶著李清求來我們家客廳坐下，我們就在客廳談，李清求當時意識很
      正常，李清求本人有說他願意提供土地作擔保」等語，及證人辛○○到庭結證
      稱：「當時李清求的行動是有些不方便，但精神狀況沒有異狀，和戊○○的溝
      通也沒有異狀，意思表示很清楚」等語，足見李清求及被告戊○○與原告間確
      有消費借貸之意思表示合致，則被告丙○○前揭辯稱，自無可取。再查，李清
      求除提供土地作擔保外，與被告戊○○同為借款債務人等情，亦據證人辛○○
      到庭結證稱：「被告戊○○及李清求他們兩人一起來借款，李清求是借款人也
      是提供物上擔保的人」、「當天當場還有簽發本票用來證明實拿多少錢，吳桂
      隆和李清求都有簽名」等語綦詳，復有李清求及被告戊○○二人共同簽發面額
      三百萬元之本票附於前揭拍賣卷宗可稽，復有系爭土地抵押權設定契約書、土
      地登記簿謄本在卷可按，堪認李清求不僅為系爭借款之物上擔保人，亦與被告
      戊○○同為共同債務人。再依卷附系爭土地抵押權設定契約書附件之其他特約
      事項第九條，約定保證人及擔保物提供人願就主債務人向債權人所借之一切債
      務負連帶清償責任，則李清求應就上揭借款債務，與被告戊○○負連帶清償責
      任，是被告丙○○、丁○○、庚○○辯稱李清求僅為物上擔保人等語，亦無可
      採。又李清求已於八十九年四月十日去世，而其繼承人即被告等又無限定繼承
      或拋棄繼承之情事，自應共同繼承李清求之前揭債務，故原告請求被告即李清
      求之共同繼承人，就積欠原告之借款債務負連帶給付責任，自非無據。
（三）系爭借款債權之原本為三百萬元已如前述，而原告與李清求及被告戊○○就借
      款亦有百分之二十違約金之約定，有系爭不動產押權設定契約書附卷可按，堪
      信真實。而約定利息之事實，雖據證人辛○○結證已如前述，惟就利率部分，
      原告雖主張依百分之六計算，然系爭不動產抵押權設定契約書所載利息及遲延
      利息分別為「依照中央銀行放款利息計算」「依照中央銀行遲延利息計算」，
      因利率管理條例已於七十四年十一月二十九日起失效，亦難作為依據，此外原
      告亦未舉證以實其說，參以原告於本院八十八年度拍字第二九六九號聲請對李
      清求拍賣抵押物之聲請狀，亦係載明李清求與其約定之利率為年利率百分之五
      等情，自應以週年利率百分之五，計算系爭借款債權之利息及遲延利息。
（四）系爭借款除原本三百萬元及違約金六十萬元（即三百萬元之百分之二十）以外
      ，其利息及遲延利息依週年利率百分之五計算，自八十七年十月二十日起（其
      中一百四十五萬元應自八十七年十月二十六日起）至九十二年六月十九日即原
      告聲請拍賣系爭土地價金分配前一日止，應為六十九萬七千八百四十九元（
      0000000 ×5%/365×1701+0000000×5%/365×1695=697849，元以下四捨五入
      ）。按系爭借款債務人即被告就系爭借款債權、利息債權、違約金債權均已屆
      清償期後所為一部分清償，並未指明先抵充何部分債權，其債權擔保又屬相等
      ，契約上及法律上又無違約金債權應先於原本債權抵充之規定，則依民法第三
      百二十二條第二款中段規定，自應先抵充於被上訴人獲益最多之有違約金約定
      之原本債權，又依同法第三二三條規定，清償人所提出之給付，應先抵充費用
      ，次充利息，次充原本；其依前二條之規定抵充債務者亦同。故原告於九十二
      年六月二十日獲償之三百七十九萬零一百一十一元，於先抵充利息六十九萬七
      千八百四十九元，次抵充原本三百萬元後，仍有九萬二千二百六十二元，再抵
      充違約金債權六十萬元後，原告仍有五十萬零七百三十八元尚未受償。是以原
      告主張被告應連帶給付之金額，應為五十萬零七百三十八元。
（五）從而，原告依消費借貸及繼承之法律關係，請求被告連帶給付五十萬零七百三
      十八元，及自九十二年二月十二日準備書狀繕本送達翌日起，即被告甲○○、
      戊○○自九十三年三月六日起、被告丁○○自九十三年二月二十四日起、被告
      己○○、丙○○、庚○○自九十三年二月二十日起，均自清償日止，按週年利
      率百分之五計算之利息，為有理由，應予准許。逾此部分之請求，為無理由，
      應予駁回。
六、原告陳明願供擔保，請准宣告假執行，被告丁○○、丙○○、庚○○亦陳明願供
    擔保，請准免為假執行，就原告勝訴部分，經核均無不合，爰分別酌定相當之擔
    保金額准許之；至原告敗訴部分，其假執行之聲請已失所附麗，應併予駁回。七
    、兩造所為之其他主張、陳述並所提證據，經審酌後，認均與本件之結論無礙，
    不再一一論述，附此敘明。
八、結論：原告之訴為一部有理由、一部無理由，依民事訴訟法第三百八十五條第一
    項前段、第七十九條、第八十五條第二項、第三百九十條第二項、第三百九十二
    條第二項，判決如主文。
中　　　華　　　民　　　國　　九十三　　年　　 十一 　　月　　二十五　　日
                                        臺灣臺中地方法院民事第二庭
~B法　　　官　陳宗賢
正本係照原本作成
如對本判決上訴，須於判決送達後廿日內向本院提出上訴狀
中　　　華　　　民　　　國　　九十三　　年　　 十一 　　月　　二十五　　日
~B法院書記官　王嘉仁
